臺灣高等法院刑事判決　　　　　　　　 94年度上易字第813號
上　訴　人
即　被　告　甲○○
　　　　　　　　　　　號5樓
上列被告因違反期貨交易法案件，不服臺灣桃園地方法院93年度
易字第879號，中華民國94年1月20日第一審判決（起訴案號：臺
灣桃園地方法院檢察署92年度偵字第16406號），提起上訴，本
院判決如下：
    主  文
上訴駁回。
    事  實
一、甲○○為創科國際有限公司（下稱創科公司）之負責人，明
    知創科公司登記之營業項目，並未包括提供客戶從事外幣保
    證金交易之諮詢顧問服務，且創科公司亦未經財政部證券暨
    期貨管理委員會（下稱證期會）許可發給許可證照，依法不
    得經營期貨顧問事業，竟與乙○○（末據起訴）基於共同未
    經許可擅自經營期貨顧問事業之犯意聯絡，自民國91年2 月
    間起，在創科公司位於桃園縣中壢市○○路400號15樓及12
    樓之5之辦公處所，設置交易室及分析室數間，且在各交易
    室及分析室內裝置可供下單操作外幣保證金交易之電腦設備
    、轉接電話及可提供傳輸外幣交易之即時報價資訊後，即由
    乙○○擔任外匯部之主管，並聘僱不知情之香港男子、臺灣
    男子、臺灣女子各一人擔任分析師，負責為客戶提供外匯市
    場走勢之分析研判及操作技巧之諮詢。甲○○與乙○○除對
    外招攬不特定之客戶外，並在報紙上刊登延聘行政助理之廣
    告，以此為由陸續聘僱羅明珠、林怡君、鍾美珍、鍾梅禎、
    江碧玲、姜運田等人後，先由乙○○及前述分析師擔任講師
    ，授課教導匯市之意義、內容及交易技巧，並提供匯市走勢
    之分析研判及國際重大財金事件對於匯市走勢之影響資料，
    交由新進員工模擬、分析及演練，待該等員工對於匯市及此
    類型之交易有初步之認識並產生興趣之後，再介紹上述客戶
    、員工與設於澳門之「巴士奇資金管理有限公司BARCLAIS
    ASSET MANAG EMENT LTD」（下稱巴士奇公司）簽訂外匯現
    貨交易契約，約定羅明珠等人於繳匯一定之外幣至香港匯豐
    銀行之巴士奇公司帳戶後，即可自行或在創科公司內，透過
    巴士奇公司下單操作外幣保證金交易（單位以口計算，每一
    口保證金為美金一千元，而可供實際交易之金額則為保證金
    之數倍金額）。客戶於下單當日得要求平倉或留倉，並依據
    平倉時各該外幣匯率在市場行情變動之漲跌情形，結算差額
    。而創科公司復於每日提供外匯走勢分析研判，以及國際重
    大財金事件對於匯市可能發生之影響等相關整理資料，以便
    客戶及員工在讀取上開資料後更有下單交易之興趣與信心；
    又客戶對於匯市將來之走勢及重大財金新聞對於匯市行情之
    影響有疑問時，亦可隨時詢問乙○○或其他分析師。而創科
    公司則從各該客戶透過巴士奇公司下單進行交易所付給該公
    司之手續費中，抽取一定之金額作為提供上述各項顧問服務
    予客戶之報酬。嗣於92年5月7日經法務部調查局桃園縣調查
    站據報查獲，並在創科公司內扣得該公司所有之投資人海外
    交易日結單複算表4冊、交易結算單1冊、交易明細1冊、每
    日外匯交易價4份、服務客戶紀錄2份、客戶金融申請書資料
    1冊、外匯買賣交易計劃報告書1冊、外匯買賣交易教育訓練
    資料1冊、外匯買賣交易練習及複算訓練表1冊、創科公司宗
    旨方針融資規定1份、國際外匯市場簡介1冊、外匯交易計算
    式1份、金融空白申請書1冊、外匯交易電腦操作及部位判斷
    法資料1冊及創科公司職員代號及出勤表資料6份等物。
二、案經法務部調查局桃園縣調查站移送臺灣桃園地方法院檢察
    署檢察官偵查起訴。
    理  由
一、訊據上訴人即被告甲○○固承認其為創科公司之負責人，且
    創科公司登記之營業項目並未包括外幣保證金交易之顧問諮
    詢服務，又該公司亦未經證期會許可經營期貨顧問事業，而
    上址之辦公場所確為其所承租使用等事實；惟矢口否認有何
    未經許可擅自經營期貨顧問事業之犯行，辯稱創科公司是要
    經營地毯的生意，因為乙○○的外語能力較好，要靠乙○○
    推展國外的業務，所以才雇用乙○○當國外部的主管，公司
    其他的助理等員工都是乙○○找來的，不清楚他們在辦公室
    內做什麼，也不會去看員工的電腦螢幕在執行什麼作業，不
    知道員工實際上在從事外幣交易，因為國外部都是乙○○負
    責的，伊亦是受害者云云。
二、經查：
(1)、期貨交易法（以下簡稱期交法）第3條第1項第1款所謂之「
    槓桿保證金契約」，係指依國內外期貨交易所或其他期貨市
    場之規則或實務，由當事人約定，一方支付價金、一定成數
    之款項或取得他方授與之一定信用額度，雙方於未來特定期
    間內，依約定方式結算差價或交付約定物之契約，為期貨交
    易之一種。又所謂「外幣保證金交易」，係指一方於客戶與
    其簽約並繳付外幣保證金後，得隨時應客戶之請求，於保證
    金之數倍範圍內以自己之名義為客戶之計算，在外匯市場從
    事不同幣別間之即期或遠期買賣交易。此項交易不需實際交
    割，一般都在當日或到期前以反方向交易軋平之方式結算買
    賣差價。實務上客戶與銀行間所簽訂之外幣保證金契約，均
    約定客戶得將契約延續至下一銀行營業日，且若契約自一銀
    行營業日延續下一銀行營業日，則客戶由於契約延續之差價
    所獲致之損益，經銀行確定後，即存入客戶外幣保證金帳戶
    或自其中扣除。換言之，外幣保證金契約雖然得於當日要求
    平倉，惟客戶簽訂外幣保證金契約時並不知何時會平倉（履
    行日不確定），得視匯率之變動而決定其平倉日，是該等契
    約實際上並無到期日，具有約定於未來時間履行契約之性質
    。此種契約因具有：以保證金交易，未來期間履約特性
    ，每日結算損益（mark tomarket）之特點，符合期交法
    所謂槓桿保證金契約之要件，自屬期交法所規範之範圍。次
    查，任何人非經主管機關許可，不得經營「期貨顧問事業」
    ，期交法第82條第1項定有明文。而該條所謂之期貨顧問事
    業，係指為獲取報酬，經營或提供期貨交易之分析、判斷意
    見者，其實際提供之服務包括接受委任，對期貨交易有關事
    項提供研究分析意見或建議、發行有關期貨交易之出版品、
    舉辦有關期貨交易之講習等內容，亦為期貨顧問事業設置標
    準第2條第1項、期貨顧問事業管理規則第2條第1項所明定，
    先予說明。
(2)、創科公司確有於上址之辦公處所，設置交易室及分析室數間
    ，且在其內裝置電腦、電話設備及傳輸外匯交易之即時報價
    資訊，該公司並由乙○○擔任外匯部門之主管，且聘僱數位
    分析師，負責為客戶提供外匯市場走勢及操作技巧之諮詢，
    以便不特定之客戶與員工在上址從事外幣保證金交易。而羅
    明珠、林怡君、鍾美珍、鍾梅禎、江碧玲與姜運田等人，均
    係經由報上刊登求徵行政助理之廣告，受聘進入創科公司，
    之後即由乙○○及前述分析師授課教導匯市之意義、內容、
    操作方式，並提供匯市分析之相關資料給新進員工模擬演練
    ，待員工對匯市及此類型外幣交易有初步認識並產生興趣後
    ，再介紹員工與巴士奇公司簽訂外匯現貨交易契約，約定於
    繳匯一定之外幣至巴士奇公司帳戶後，即可自行或在創科公
    司透過巴士奇公司，下單操作外幣保證金交易。客戶於下單
    當日得要求平倉或留倉，並依據平倉時各該外幣匯率在市場
    行情變動之漲跌情形，結算差額。而創科公司復於每日提供
    外匯走勢之分析研判，以及國際重大財金事件對於匯市可能
    發生之影響等相關資料，以便客戶及員工在讀取上開資料後
    更有下單交易之興趣與信心。又員工對於匯市走勢之研判有
    疑問時，亦可隨時詢問乙○○或其他分析師等情，業據證人
    羅明珠及林怡君於原審審理時到庭證述詳盡（原審卷第94
    至110、113頁、116至121頁）。又證人鍾美珍、鍾梅禎亦於
    偵查中分別到庭證稱：鍾美珍係於91年底至創科公司應徵助
    理，後來在同年2月去公司做外幣買賣，公司會提供場所讓
    其操作，並提供新聞資料讓其評估外幣買賣。鍾梅禎則係於
    92年4月15日至該公司應徵行政助理，之後並開始利用公司
    之設備進行外幣交易，公司並會提供影響外匯之資訊給其等
    語明確（偵查卷第188至191頁）。再者，姜運田曾於警詢中
    陳稱：於92年2月至創科公司應徵，有1名小姐教導我外幣保
    證金買賣之知識，同時鼓勵我投資，我決定投資後，創科公
    司有請分析師幫我上課供我決定是否下單買賣等語（偵查卷
    第18至19頁）。而江碧玲亦於警詢中陳述：92年2月至創科
    公司應徵，經同事鼓吹後投資操作外幣保證金交易，平日有
    分析師指導我們如何操作，並解說國際外匯市場行情等語（
    偵查卷第23至24頁）明確，足見創科公司確有提供分析、研
    判外匯走勢之相關書面資料，並由乙○○或其他分析師提供
    匯市操作技巧之諮詢建議，且於「員工」新進時施予有關匯
    市及交易技巧之講習課程，以利其等爾後從事外幣保證金交
    易無誤。再參酌於創科公司內扣得之財金新聞整理資料1份
    （偵查卷第29頁），其內容並非單純條列各項國際之重大財
    金新聞，而係經過整理，且包含各國分析師之建議，足見上
    開內容已非單純之即時新聞資訊，而係透過搜尋整理後之研
    究分析文件，可供閱讀者作為預測外匯走勢之參考。至於在
    該公司內扣得之投資人海外交易日結單複算表4冊、交易結
    算單1冊、交易明細1冊、每日外匯交易價4份、服務客戶紀
    錄2份、客戶金融申請書資料1冊、外匯買賣交易計劃報告書
    1冊、外匯買賣交易教育訓練資料1冊、外匯買賣交易練習及
    複算訓練表1冊、創科公司宗旨方針融資規定1份、國際外匯
    市場簡介1冊、外匯交易計算式1份、金融空白申請書1冊、
    外匯交易電腦操作及部位判斷法資料1冊及創科公司職員代
    號及出勤表資料6份等物，經核其內容亦均與上述證人所述
    公司如何應徵其等進入公司，接著教授相關外匯知識使其等
    產生興趣，進而簽約從事外幣保證金交易，公司並每日提供
    財金消息、外匯走勢分析資料等情，相互吻合，益見上開證
    人所言屬實。故創科公司既以書面或透過分析師，對客戶提
    供有關外匯走勢分析研判、外幣保證金交易操作技巧之建議
    與諮詢，對新進客戶並施予講習課程，可見其營業之內容實
    際上即為有關期貨交易之顧問事業。而創科公司之營業項目
    並未包括期貨顧問事業，該公司亦未經主管機關許可從事上
    開業務，復有該公司基本資料查詢1份附卷為憑（原審卷第1
    7至19頁），及本院向經濟部中部辦公室調取之創科公司案
    可參，顯見創科公司確係未經許可，違法從事期貨顧問事業
    。
(3)、再者，創科公司的辦公空間，從大門進去中間設有六間分析
    室，分析室門口都有掛牌子標明為分析室，分析室裡面裝有
    電腦、電話、會議桌及上課用的黑板，在分析室裡面就可以
    做外幣保證金交易。而上述分析室最後方則有一間大交易室
    ，交易室是開放的空間，沒有門也沒有屏風阻隔，裡面有沙
    發、電腦設備、專線電話，並提供飲料讓客戶可以在那邊做
    交易。分析室兩旁則為主管、董事長辦公室以及行政助理室
    ，分別據證人羅明珠、林怡君於原審審理時證述明確（原審
    卷第109至113頁、118至119頁），並有羅明珠繪製之辦公室
    平面圖1紙在卷可參（原審卷第129頁），足見創科公司絕大
    部分之辦公空間，均係提供給行政助理或其他不特定客戶學
    習或操作外幣保證金交易所用；且上開空間均非封閉隱密之
    處所，一般人自外觀即可輕易知悉其裝置之配備及提供之用
    途。其次，被告自承其每天都有到辦公室辦公（原審卷第14
    0頁），核與羅明珠所稱見過董事長1次，董事長好像就是被
    告（原審卷第112 至113頁）；以及林怡君所稱見過董事長
    （即被告）1、2次等語相符。是被告既為創科公司之實際負
    責人，亦常至上開處所辦公，且員工亦知悉被告為董事長，
    則被告自有不定期巡視辦公空間之相關設備，並視察員工工
    作情形之權利與義務，以便監督並瞭解公司之運作情形。然
    被告卻辯稱其就該公司之辦公空間設置及員工之工作內容，
    主要係提供客戶在上址從事外幣保證金交易，並提供外匯走
    勢之分析建議等情，均無所知悉，則被告上開辯解，顯屬無
    稽之事而不足採信。況且，被告自承其亦透過乙○○之介紹
    從事外幣保證金交易，金額高達新台幣2、300萬元（原審卷
    第42至43頁），則被告本身既有從事外幣保證金之交易，其
    對於辦公室內分析室、交易廳裡之電腦電話設備，以及外匯
    即時報價資訊、外匯走勢分析預測等資料，當可清楚明瞭係
    從事外幣保證金交易所用之設備及參考資料，其辯稱不知員
    工在從事外幣保證金交易云云，亦顯不足採。
(4)、其次，被告雖稱雇用乙○○之目的，係要依賴他的外文能力
    開發國外之客戶，國外部的部分都是由乙○○處理，故行政
    助理都是乙○○自己應徵聘用的，分析室、交易室等設備亦
    由乙○○負責採買云云，惟查：被告自承其本身自25歲就開
    始做進出口貿易，往來對象包括香港、韓國、新加坡、印尼
    等東北亞、東南亞國家，以前語言的部分就委請秘書處理，
    聘僱乙○○主要是要開發大陸地區的生意，聘僱以來國外部
    的進展仍然在開發當中，而國內部之職員僅有被告及會計各
    1人等語在卷（原審卷第139至145頁）。是被告聘僱乙○○
    之主要目的既在開發大陸之生意，而大陸與臺灣地區又無語
    言上之隔閡，足見被告所稱聘僱乙○○之目的係在借重其語
    言能力云云，顯屬虛構。況且被告自25歲起即在東南亞、東
    北亞地區從事進出口貿易，則其就上開業務之開發自可駕輕
    就熟，至多委請秘書協助語言部分即可，豈有大費金錢聘僱
    乙○○，並提供辦公室之絕大部分空間成立國外部之必要？
    又該公司國內部之部分僅需董事長與會計二人，即可開發相
    當之業務；反觀該公司國外部聘僱大量之所謂行政助理，並
    裝置大量之硬體設備後，卻未開發出任何業務，則被告在長
    達1 年餘之時間內，未見國外部開發業務之成效，又焉有持
    續提供龐大硬體、辦公空間並維持大量人事支出之可能？顯
    見被告聘僱乙○○之目的，實係借用乙○○對於外幣交易操
    作技巧之專長，吸引不特定客戶及員工至上址從事外匯保證
    金交易，並從客戶透過巴士奇公司下單從事交易之機會，自
    客戶給付給巴士奇公司之手續費中，抽取一定金額作為提供
    各項顧問服務之報酬以營利。蓋被告若非藉由上述方式牟取
    利益，豈有長期提供辦公空間、水電費用及公司名義任由乙
    ○○將公司營業項目變更，轉而從事期貨顧問事業之可能？
    再參酌羅明珠於原審審理時證稱：（付給巴士奇公司之手續
    費）應該巴士奇公司會付給創科公司等語甚明，益見被告確
    實係以上開方式從中牟利無誤。綜上所述，被告係利用其設
    立經營創科公司之機會，未經許可與乙○○共同經營非屬其
    登記範圍內之期貨顧問業務，並從中賺取報酬以營利之事實
    ，甚為明確。被告辯稱對於員工之行為均不知情，都是乙○
    ○自行負責云云，均不足採。
三、綜上，本件事證明確，被告犯行堪以認定。
四、核被告所為，違反期貨交易法第82條第1項之規定，係犯同
    法第112條第5款之未經許可擅自經營期貨顧問事業罪。再按
    ，期貨交易法第112條第5款所稱之擅自「經營期貨顧問事業
    」，就其法條所規範之犯罪行為性質，本身即含有多次性與
    反覆性，故如行為人基於經營同一事業之目的，在同一時期
    內多次或反覆經營上述事業，應僅成立單純一罪，而無連續
    犯規定之適用。本案被告係以一創科公司名義提供外匯走勢
    分析及外匯操作技巧之服務，以招攬不特定客人及員工至上
    址從事外匯保證金交易，其係以經營同一事業之目的，在同
    一地點反覆多次從事同樣之業務，應僅構成一罪。又被告與
    乙○○間具有犯意聯絡及行為分擔，應為共同正犯。至於被
    告雇用之姓名年籍不詳之香港男子、臺灣男子與臺灣女子等
    分析師3人，因其等之職位較低，對於公司營業項目及相關
    事務之瞭解自然較少，以其等之職位亦難以向被告或乙○○
    詢問、探究，以資瞭解創科公司是否未經許可非法從事期貨
    顧問之事業，故無足夠證據認定其等與被告有犯意聯絡及行
    為分擔，應予敘明。
四、原審認被告罪證明確，適用期貨交易法第112條第5款，刑法
    第11條前段、第28條規定，及審酌被告之素行、犯罪之動機
    、手段，以及被告犯罪之時間長達1年餘、其經營規模之大
    小、獲得利益之多寡，復參酌被告於犯罪後一再推諉卸責，
    未見悔意等一切情狀，量處有期徒刑八月，並說明扣案之投
    資人海外交易日結單複算表4冊、交易結算單1冊、交易明細
    1冊、每日外匯交易價4份、服務客戶紀錄2份、外匯買賣交
    易計劃報告書1冊、外匯買賣交易教育訓練資料1冊、外匯買
    賣交易練習及複算訓練表1冊、創科公司宗旨方針融資規定1
    份、國際外匯市場簡介1冊、外匯交易計算式1份、金融空白
    申請書1冊、外匯交易電腦操作及部位判斷法資料1冊及創科
    公司職員代號及出勤表資料6份等物，均屬創科公司所有之
    物；而客戶金融申請書資料1冊，則屬各該客戶所有之物，
    上開物品又均非違禁物，爰不予沒收。其認事用法及量刑，
    均無不當，被告上訴否認犯罪，指摘原判決不當，並請求若
    法院認為其成立犯罪則量刑輕一點，核無理由，其上訴應予
    駁回。
五、公訴意旨另以：被告明知外匯業務為特許業務，有關「外幣
    保證金交易」等外匯業務，限由中央銀行核准之外匯指定銀
    行辦理，且上開交易為期貨交易法所定之「槓桿保證金交易
    」之一種，任何公司、行號或個人未經主管機關證期會之核
    准，不得經營。甲○○亦明知其於桃園縣中壢市○○路400
    號12樓之5開設之創科公司，營業項目並未包括期貨經理業
    務，亦未經證期會之許可發給許可證照，竟與「林建良」（
    應為乙○○）基於共同犯意之聯絡，自91年2月間起，先以
    刊登報紙廣告應徵行政助理為由招攬不特定客戶，隨即由甲
    ○○提供場所、電腦設備、傳輸外匯交易之即時報價資訊與
    線路圖及相關外匯資訊，「林建良」則擔任投資顧問及講師
    、負責向客戶講解期貨市場行情及外幣保證金操作投資之諮
    詢，並教授有關外匯買賣及股票交易課程，在上址仲介原屬
    應徵行政助理之羅明珠、林怡君、鍾美珍、鍾梅禎、江碧玲
    等不特定客戶下單至巴士奇公司簽訂現貨交易契約，羅明珠
    等人於匯繳一定之外幣保證金額至指定之香港匯豐銀行帳戶
    後，即可透過創科公司服務台，親自下單操作「外幣保證金
    之期貨交易」買賣外幣；而創科公司每介紹完成一口交易，
    即可抽取美金八十元之佣金，因認被告係違反期貨交易法第
    82條第1項之規定，犯有同法第112條第5款之未經許可擅自
    經營期貨經理事業罪。
六、按犯罪事實應依證據認定之，無證據不得認定犯罪事實；又
    不能證明被告犯罪者，應諭知無罪之判決，刑事訴訟法第15
    4條第2項、第301條第1項分別定有明文。本案公訴人認定被
    告有上述罪嫌，係以羅明珠、林怡君、鍾美珍、鍾梅禎、江
    碧玲等人之證言為其主要論據。惟按，期貨交易法就何謂「
    期貨經理事業」雖無定義，惟依期貨交易法第87條、期貨經
    理事業管理規則第2條第1款、第3條，以及期貨經理事業設
    置標準第2條之規定，可知期貨經理事業，係指經營者接受
    特定人委任，對委任人之委託交易資金，就有關期貨交易為
    分析、判斷，並基於該分析判斷，為委任人執行期貨交易之
    業務者。亦即經營者可接受特定人委任從事全權委託期貨交
    易業務，對於委任人之委託交易資金，就有關期貨交易為分
    析、判斷，並基於該分析判斷，為委任人執行期貨交易之業
    務而言。經查：被告雖有利用招攬行政助理並講授外匯交易
    相關課程之方式，使職員或不特定之客戶引起操作外幣保證
    金交易之興趣，進而與巴士奇公司簽約，並由創科公司提供
    外匯走勢之分析研判與諮詢服務，而由客戶自行在家裡、或
    至創科公司內下單交易，但客戶就何時下單、下單之內容與
    購買之口數等實際交易內容，均係其等自行決定，並非委由
    被告或創科公司內之分析師代為決定並下單，業據羅明珠及
    林怡君於原審審理時到庭證稱明確（原審卷第100至101、10
    8、119至120頁）。再參酌姜運田、江碧玲於警詢時，鍾美
    珍與鍾梅禎於偵查中，亦均稱其等係自行下單交易等語（偵
    查卷第19、24、189至190頁），足見創科公司並無經營接受
    特定人委任後，對委任人之委託交易資金，基於本身之分析
    判斷，而為委任人執行期貨交易之業務。亦即創科公司並未
    接受客戶之全權委託，代替客戶決定交易之內容，並代替客
    戶操作下單。是創科公司既無經營「期貨經理事業」之業務
    ，自無法認定該公司負責人即被告，有何未經主管機關許可
    ，擅自經營期貨經理業務之犯行。此外，復查無其他積極證
    據足以證明被告有公訴人所指之上開犯行，本應為被告無罪
    之諭知。惟因被告此部分之行為如構成犯罪，與前揭有罪部
    分，具有包括一罪之實質上一罪關係，爰不另為無罪之諭知
    。
據上論斷，應依刑事訴訟法第368條，判決如主文。
本案經檢察官郭啟東到庭執行職務。
中　　華　　民　　國　　94　　年　　12　　月　　20　　日
　　　　　　　　　刑事第十九庭審判長法　官  葉騰瑞
　　　　　　　　　　　　　　　　    法　官  莊明彰
　　　　　　　 　 　　　　　　　　　法　官  黃俊明
以上正本證明與原本無異。
如不服本判決，應於收受送達後十日內向本院提出上訴書狀，其
未敘述上訴之理由者並得於提起上訴後十日內向本院補提理由書
（均須按他造當事人之人數附繕本）。
                                    書記官  廖婷璇
中　　華　　民　　國　　94　　年　　12　　月　　20　　日
附錄：本案論罪科刑法條全文
期貨交易法第82條
經營期貨信託事業、期貨經理事業、期貨顧問事業或其他期貨服
務事業，須經主管機關之許可並發給許可證照，始得營業。
期貨交易法第112條
有下列情事之一者，處七年以下有期徒刑，得併科新臺幣三百萬
元以下罰金：
五  未經許可，擅自經營期貨信託事業、期貨經理事業、期貨顧
問事業或其他期貨服務事業者。
